【裁判字號】    89,上易,3176
【裁判日期】    891121
【裁判案由】    詐欺
【裁判全文】
臺灣高等法院刑事判決                          八十九年度上易字第三一七六號
    上  訴  人
    即  被  告  乙○○
    選任辯護人  林坤賢
右上訴人，因詐欺案件，不服臺灣新竹地方法院八十八年度易字第一一一三號，中華
民國八十九年七月二十日第一審判決（起訴案號：臺灣新竹地方法院檢察署八十八年
度偵字第三九四一號），提起上訴，本院判決如左：
    主  文
上訴駁回。
    事  實
一、丁○○（另案經判處罪刑確定，已在監執行）為宇洲建設有限公司（以下簡稱宇
    洲公司）實際負責人、乙○○係宇洲公司之名義負責人。宇洲公司於民國（下同
    ）八十二年七月間購買新竹縣竹東鎮○○○段三六之一三、之一六五、之一六六
    、之一七九、三七之一二六號等五筆土地，用以興建房屋共五十二戶，並以「御
    花園」之名銷售，但因銷售狀況不佳，致陷於無資力之狀態，為求資金週轉，乃
    以如附表所示土地及建物為標的，設定抵押權，向新竹區中小企業銀行竹東分行
    辦理借款，丁○○、乙○○明知須將該借款清償，塗銷抵押權，始得將如附表所
    示之土地及建物移轉登記給買受人，且其因欠缺資力，無法清償該土地及建物所
    有登記名義人積欠新竹區中小企業銀行之借款，收受價款後亦不能塗銷該抵押權
    ，竟基於意圖為第三人宇洲公司不法所有之概括犯意聯絡，隱瞞前開房地上已設
    定有抵押權尚未塗銷之事實，由乙○○或利用宇洲公司不知情、已成年之不詳姓
    名銷售人員，以附表所示之價格，將如附表所示之土地及建物，出售給甲○○、
    戊○○、己○○、丙○○，致使甲○○、戊○○、己○○、丙○○陷於錯誤，而
    交付如附表所示之金錢給宇洲公司。嗣因丁○○未繳交借款本息，導致如附表所
    示房地遭法院查封拍賣，甲○○、戊○○、己○○、丙○○等人始知受騙。
二、案經臺灣新竹地方法院檢察署檢察官自動檢舉偵查起訴。
    理  由
一、程序部分：
    按刑事訴訟法第二百三十九條第一款（即現行法第二百六十條第一項第一款）所
    謂之新事實新證據，只須為不起訴處分以前未經發現，且認定被告有犯罪嫌疑者
    為已足，並不以確能證明犯罪為必要，既經檢察官就其發現者據以提起公訴，法
    院即應予以受理，為實體上之裁判，最高法院四十四年度台上字第四六七號著有
    判例可資參照。被告乙○○雖於八十四年間因本件詐欺案件，經台灣新竹地方法
    院檢察署檢察官以八十四年度偵字第四二三七不起訴處分確定（見八十六年偵字
    第三九八七號卷第一二○頁），惟公訴人嗣發現「被告為宇洲公司之名義負責人
    ，職司由宇洲公司興建位於新竹縣竹東鎮○○街御花園房地之銷售業務，與宇洲
    公司之實際負責人丁○○，均明知位於新竹縣竹東鎮一八三之三號一樓之房地已
    設定最高限額抵押權新台幣（下同）三百八十萬元，欠缺資力，無法清償系爭房
    地登記名義人乙○○名下積欠新竹區中小企業銀行之借款與信用貸款，竟隱瞞此
    事實，使丙○○陷於錯誤而買受係爭房地，並交付五百零五萬元給宇洲公司」之
    事實，而再起訴被告，經查上開事實確為新事實及新證據，依前揭最高法院判例
    意旨，原審自得為實體判決，並無違誤，合先敘明。
二、實體部分：
（一）訊據被告乙○○矢口否認有詐欺之犯行，辯稱，伊僅為名義負責人，公司的事
      情，均不是他在處理，伊沒有與丙○○接觸，伊只是蓋章收錢而已云云。經查
      ，共同被告丁○○於原審供稱：「現場銷售小姐乙○○、王先生可以證明，我
      們現場銷售小姐有向他們說房地上有抵押權設定」（見八十六年易字一六九○
      號卷第十二頁）、復本院依被告所聲請傳喚之共同被告丁○○（已在監執行）
      亦再供稱：「實際業務由我負責，乙○○負責銷售，成屋之後就全部交給仲介
      公司處理」、「設定抵押之後，房子並未交屋，當時確實仍有參與現場銷售」
      等語，且此供述，亦經被告當庭表示無意見（見本院卷第八十九年十月二十三
      日訊問筆錄），足徵被告（即上訴人）於上訴意旨辯稱「沒有參與系爭建屋及
      房地銷售」之詞，尚難採信。且參被告於原審以證人身分到庭具結證稱：「我
      是負責銷售丙○○，我有向丙○○說房子有設定抵押權，契約是我與他簽的，
      買賣契約有說負責塗銷抵押權」（見八十六年易字一六九○號卷第十八頁）。
      且被告復於原審亦供稱：「前半段的銷售部分我有負責（見八十八年易字第一
      一一三號卷第三十五頁），足見被告確有負責銷售本件系爭房地應屬無疑。
（二）又被告於原審訊問時亦供稱宇洲公司於八十三年間已經無資力（見八十八年易
      字第一一一三號卷第三十五頁），雖其嗣後改稱係事後收到傳票才知公司財務
      狀況，應係臨訟卸責之詞，不足採信。嗣雖辯稱有告知丙○○系爭房地有設定
      抵押權之情，然為為告訴人丙○○否認且稱：「被告沒有拿謄本給我看，代書
      沒有告訴我抵押權，代書是他們公司的」等語（見八十八年易字第一一一三號
      卷第三十六頁），復告訴人丙○○於本院亦證稱：「他們指定代書我也認識，
      所以給他們公司指定的代書去辦，我問代書有沒有貸款，代書說沒有」等語（
      見本院卷八十九年十一月二日訊問筆錄），且按社會一般通念，通常不動產標
      的物價額甚高，告訴人如知設有定抵押權，定不會買受系爭房地，益見被告上
      訴意旨所辯「未實際參與銷售，對於哥哥（即丁○○）財務無法週轉，被告同
      為受害人」之詞不足採信。此外又有丙○○之指述綦詳，復有買賣契約書影本
      及建物登記簿謄本在卷可參，被告明知宇洲公司已陷於無資力之狀態，顯無法
      清償附表所示登記名義人所借之款項及其他債務，被告既明知該事實，仍將該
      土地及建物出售給被害人丙○○等人，並隱匿該事實，使被害人丙○○等人陷
      於錯誤，而交付如附表所示之款項，被告為第三人宇洲公司不法所有之意圖，
      而施用詐術，使被害人丙○○等人陷於錯誤，而交付本人所有之物甚明。罪證
      明確，被告前開犯行堪以認定，依法應予論罪科刑。
（三）核被告所為，係犯刑法第三百三十九條第一項之詐欺罪。被告就前開犯行與其
      兄丁○○，有犯意聯絡，行為分擔，為共同正犯。被告等利用宇洲公司不知情
      、已成年之不詳姓名銷售人員，向告訴人詐取金錢，係間接正犯。被告前開多
      次犯行，時間緊接，所犯罪名相同，顯係基於概括之犯意為之，為連續犯，依
      刑法第五十六條規定應以一罪論，並加重其刑。原審審酌被告犯罪之動機、目
      的、手段，犯罪時所受之刺激及其品性、生活狀況、智識程度、犯罪所生之損
      害，及犯罪後態度等一切情狀，量處有期徒刑壹年，於法並無不合，量刑亦稱
      妥適，上訴人上訴意旨仍執前詞，指摘原判決不當，為無理由，應予駁回。又
      公訴人雖僅起訴被告共同銷售而成交之如附表編號四所示不動產部分之詐欺行
      為，惟其既參與銷售行為，自就全部詐欺行為與丁○○具有共犯關係，是其餘
      部分既與公訴人所起訴之如附表編號四所示不動產部分之詐欺行為具有連續犯
      裁判上一罪關係，原審自得併予審理，併此敘明。
三、據上論斷，應依刑事訴訟法第三百六十八條，判決如主文。
本案經檢察官陳維練到庭執行職務。
中      華      民      國    八十九    年    十一      月    二十一    日
                                臺灣高等法院刑事第一庭
                                    審判長法  官  李  相  助
                                          法  官  王  振  興
                                          法  官  蔡  光  治
右正本證明與原本無異。
不得上訴。
                                          書記官  王  才  生
中    華    民    國    八十九    年      十一      月       二十二     日
附錄：本案論罪科刑法條全文
刑法第三百三十九條第一項
意圖為自己或第三人不法之所有，以詐術使人將本人或第三人之物交付者，處五年以
下有期徒刑、拘役或科或併科一千元以下罰金。
附表
編號一
土地：新竹縣竹東鎮○○○段三六之一三、三七之一二六、三六之一六五、三六之一
      六六、三六之一七九地號土地所有權應有部分六七九一分之一二０。
建物門牌：新竹縣竹東鎮○○街一八三號六樓。
原名義上所有權人：劉迎春。
抵押借款之內容：劉迎春以本件土地及建物設定本金新台幣（下同）三百五十萬元之
                最高額抵押權，而於八十三年二月七日、八十三年三月十一日向新
                竹中小企業銀行分別借款各二百萬元，前者自八十三年四月八日即
                未繳本息，後者自八十三年十一月五日起即未繳息。
被害人甲○○簽訂買賣契約時間：八十三年五月二日與被害人甲○○簽約，以三百七
                              十五萬元之價格出售給被害人甲○○。並於八十三
                              年五月二十三日辦理所有權移轉登記。
被害人甲○○交付款項之時間、數額：被害人甲○○分別八十三年五月二日在前開地
                                  點宇洲公司公室內交付五十萬元給宇洲公司、
                                  其後於辦理所有權移轉登記後另再交付三十萬
                                  元。其他部分原約定以貸款支付，但被告並未
                                  另行辦理貸款。
編號二
土地：新竹縣竹東鎮○○○段三六之一三、三七之一二六、三六之一六五、三六之一
      六六、三六之一七九地號土地所有權應有部分六七九一分之一二三。
建物門牌：新竹縣竹東鎮○○街一八三之一號六樓。
原名義上所有權人：詹統政。
抵押借款之內容：詹統政以本件土地及建物設定本金新台幣（下同）四百萬元之最高
                額抵押權，而於八十二年九月九日向新竹中小企業銀行借款三百二
                十九萬元，自八十四年二月九日即未繳本息。
被害人戊○○簽訂買賣契約時間：八十三年五月十一日與被害人戊○○簽約，以四百
                              萬元之價格出售給被害人戊○○。並於八十三年五
                              月三十一日辦理所有權移轉登記。
被害人戊○○交付款項之時間、數額：被害人戊○○自訂約起，至移轉所有權日止，
                                  共給付宇洲公司二百五十萬元。其他部分原約
                                  定以貸款支付，但被告並未另行辦理貸款。
編號三
土地：新竹縣竹東鎮○○○段三六之一三、三七之一二六、三六之一六五、三六之一
      六六、三六之一七九地號土地所有權應有部分六七九一分之一二七。
建物門牌：新竹縣竹東鎮○○街一八三之五號二樓。
原名義上所有權人：徐文政。
抵押借款之內容：徐文政以本件土地及建物設定本金新台幣（下同）三百九十萬元之
                最高額抵押權，而於八十二年九月九日向新竹中小企業銀行借款三
                百二十二萬元，自八十三年十月九日即未繳本息。
被害人己○○簽訂買賣契約時間：於八十二年十一月十七日與被害人己○○簽約，以
                              四百零七萬元之價格出售給被害人己○○。並於八
                              十二年十二月六日辦理所有權移轉登記。
被害人己○○交付款項之時間、數額：被害人己○○自訂約起，至登記移轉所有權日
                                  止，共給付宇洲公司一百七十萬元。其他部分
                                  原約定以貸款支付，但被告並未另行理貸款。
編號四
土地：新竹縣竹東鎮○○○段三六之一三、三七之一二六、三六之一六五、三六之一
      六六、三六之一七九地號土地所有權應有部分六七九一分之一四五。
建物門牌：新竹縣竹東鎮○○街一八三之三號一樓。
原名義上所有權人：乙○○。
抵押借款之內容：乙○○以本件土地及建物設定本金新台幣（下同）三百八十萬元之
                最高額抵押權，向新竹中小企業銀行借款三百三十萬元。
被害人丙○○簽訂買賣契約時間：於八十三年四月二十二日與被害人丙○○簽約，以
                              五百零五萬元之價格出售給被害人丙○○。並於八
                              十三年五月十一日辦理所有權移轉登記。
被害人丙○○交付款項之時間、數額：被害人丙○○自訂約起，至登記移轉所有權日
                                  止，共給付宇洲公司五百零五萬元。


司法院資訊處製作；財團法人民間司法改革基金會備份。
